ACORDAO-COMPLETO-2521096

ACÓRDÃO 1298/2022 ATA 6/2022 - PRIMEIRA CÂMARA

VISTOS, relatados e discutidos este processo de representação autuado com o objetivo de averiguar indícios de malversação de recursos no Departamento Regional do Serviço Social da Indústria no Estado de Minas Gerais (Sesi/MG) , relatados na prestação de contas da entidade do exercício de 2015 (TC Processo 029.016/2016-9) .
ACORDAM os ministros do Tribunal de Contas da União, reunidos em sessão da 1ªCâmara, ante as razões expostas pelo relator, em:
9.1 conhecer da presente representação, satisfeitos os requisitos de admissibilidade previstos nos arts. 235 e 237, VI, do Regimento Interno deste Tribunal, e no art. 103, § 1º, da Resolução TCU 259/2014, para, no mérito, considerá-la parcialmente procedente;
9.2. determinar, nos termos do art. 47 da Lei 8.443/1992, a conversão do presente processo em tomada de contas especial, autorizando, desde logo, a citação proposta no item 82, "b", da instrução inserta à peça 44 dos presentes autos;
9.3. manter o sobrestamento do julgamento da prestação de contas do Departamento Regional do Serviço Social da Indústria no Estado de Minas Gerais (Sesi/MG) , relativa ao exercício de 2015, de que trata o TC Processo 029.016/2016-9, até a apreciação definitiva do processo de tomada de contas especial a ser instaurado;
9.4. enviar cópia deste acórdão ao Departamento Regional do Serviço Social da Indústria no Estado de Minas Gerais (Sesi/MG) , informando que o inteiro teor da presente deliberação, acompanhada do relatório e da proposta de deliberação, que a fundamenta, estará disponível, no dia seguinte a sua oficialização, para a consulta no endereço www.tcu.gov.br/acordaos;
9.5. em cumprimento ao art. 198, parágrafo único, do RI/TCU, cientificar o ministro de estado supervisor, acerca da instauração da tomada de contas especial.

Representação acerca de indícios de malversação de recursos no Departamento Regional do Serviço Social da Indústria no Estado de Minas Gerais (Sesi/MG), relacionada a transferência de recursos a entidades privadas.

Primeira Câmara

Departamento Regional do Sesi no Estado de Minas Gerais.

3. Interessados/Responsáveis: não há.

13.1. Ministros presentes: Walton Alencar Rodrigues (Presidente), Benjamin Zymler e Jorge Oliveira.
13.2. Ministros-Substitutos presentes: Augusto Sherman Cavalcanti e Weder de Oliveira (Relator).

WEDER DE OLIVEIRA

Reproduzo, a seguir, com os ajustes de forma, a instrução da Secretaria de Controle Externo de Desenvolvimento Econômico (SecexDesenvolvimento) , inserta à peça 44 dos presentes autos:
"INTRODUÇÃO
1.	Cuidam os autos de representação formulada pela Secretaria de Controle Externo do Trabalho e Entidades Paraestatais (extinta SecexTrabalho) , dando cumprimento ao despacho do Ministro Relator Weder de Oliveira, peça 1 dos autos, com o intuito de averiguar indícios de malversação de recursos no Departamento Regional do Serviço Social da Indústria no Estado de Minas Gerais (Sesi/MG) , relatados na prestação de contas da entidade do exercício de 2015 (TC Processo 029.016/2016-9) , relacionados a transferências de recursos para entidades privadas realizadas mediante planos de trabalho deficientes, com metas genéricas, e sem detalhamento do cronograma de desembolso e dos valores de cada ação planejada; movimentação de recursos financeiros pelo convenente fora da conta bancária específica do convênio; e recursos transferidos da conta específica do ajuste para outra, sem que tenha havido a comprovação da execução de seu objeto.
HISTÓRICO
2.	O Relatório de Auditoria da Controladoria-Geral da União - CGU (peça 3) apontou diversas ocorrências nas contas do Sesi/MG do exercício de 2015 (TC Processo 029.016/2016-9) . Por conseguinte, a Secex/MG, responsável pela instrução do processo à época, com a anuência do Ministro Relator Weder de Oliveira, realizou audiência dos responsáveis para que apresentassem justificativas para as possíveis irregularidades:
item 1.1.1.3 - Edição da Revisão 02 da IN 01-21, que regulamenta a concessão de patrocínios no Sesi/MG, comprometendo a observância de princípios constitucionais e princípios gerais aplicáveis à administração pública e às entidades do Sistema 'S', uma vez que suprimiu a exigência da prestação de contas financeira pelos patrocinados;
item 1.1.1.4 - Transferências financeiras a entidades privadas, no montante de R$ 7.136.000,00, aprovadas mediante planos de trabalho deficientes que apresentavam metas genéricas, cronograma de desembolso com ausência de detalhamento e sem a devida especificação dos valores a serem despendidos para execução das ações previstas;
item 1.1.1.5 - Movimentação de recursos financeiros, concedidos mediante transferência, fora da conta bancária específica e exclusiva do instrumento jurídico firmado, em desacordo com o que estabelece a IN22-01 e os princípios da transparência e da publicidade;
item 1.1.1.6 - Aprovação da prestação de contas do Termo de Cooperação 88.020, firmado entre o Sesi/MG e o Instituto Estrada Real - IER, contendo despesas no montante de R$ 741.669,72, para as quais não houve a devida comprovação;
item 1.2.1.1 - Ausência de elaboração de pesquisa de mercado para fins de estimativa de valor dos bens e serviços licitados e ausência de critérios de aceitabilidade nos procedimentos licitatórios;
item 1.3.1.1 - Contratação por inexigibilidade de licitação sem a devida comprovação da inviabilidade de competição.
3.	Além disso, o Relator solicitou que a Secex/MG aprofundasse o exame de três aspectos:
i)  a verificação do cumprimento da determinação contida no Acórdão 338/2013-TCU-Plenário, referente aos repasses ao Instituto Euvaldo Lodi (IEL) ;
ii)  o acompanhamento das contas prestadas pelas empresas beneficiadas pela subvenção de 5% dos recursos arrecadados diretamente pelo Sesi/MG, nos termos da Resolução Sesi 1/1999; e
iii)  a análise da exatidão dos demonstrativos contábeis, especialmente sobre as rubricas 'auxílio a terceiros', 'despesas diversas' e 'despesas financeiras'.
4.	Após a restruturação implementada nas unidades do TCU, a Secretaria de Controle Externo do Trabalho e Entidades Paraestatais (SecexTrabalho) ficou responsável pela análise das justificativas apresentadas e das informações e esclarecimentos fornecidos pelo Sesi/MG.
5.	A SecexTrabalho apresentou proposta de mérito no sentido do julgamento pela regularidade com ressalva das contas dos responsáveis envolvidos nas ocorrências acima citadas e pela regularidade das contas dos demais responsáveis. Também foram formuladas propostas de determinações, recomendações e ciência para a entidade.
6.	O Ministério Público junto ao TCU concordou, na essência, com o encaminhamento proposto pela SecexTrabalho, mas formulou algumas ponderações ao texto daquela proposta, principalmente no sentido de alterar, para determinações, quatro recomendações sugeridas pela unidade técnica (conforme relatado na peça 1, p. 3-5) .
7.	No entanto, o Ministro Relator entendeu que as transferências voluntárias realizadas pelo Sesi/MG mereciam ser examinadas de forma detalhada e, nesse sentido, por meio do despacho reproduzido por cópia à peça 1 destes autos, determinou a autuação do presente processo apartado de representação para aprofundar o exame das seguintes ocorrências:
	a)  transferências de recursos para entidades privadas realizadas mediante planos de trabalho deficientes, com metas genéricas, e sem detalhamento do cronograma de desembolso e dos valores de cada ação planejada;
	b)  movimentação de recursos financeiros pelo convenente fora da conta bancária específica do convênio; e
	c)  recursos transferidos da conta específica do ajuste para outra, sem que tenha havido a comprovação da execução de seu objeto.
8.	No mesmo despacho, o Ministro Relator determinou o sobrestamento do processo de contas do Sesi/MG do exercício de 2015 (TC Processo 029.016/2016-9) até que seja proferida decisão definitiva na presente representação.
9.	Na instrução inicial destes autos (peça 4) , a SecexTrabalho procedeu ao exame de admissibilidade e ao exame sumário da existência de materialidade, risco e relevância no julgamento da presente representação, concluindo no sentido do atendimento dos requisitos previstos nos arts. 235 e 237, inciso VI, do Regimento Interno deste Tribunal, c/c o art. 103, § 1º, da Resolução TCU 259/2014.
10.	A SecexTrabalho entendeu, ainda, ser necessária a realização de diligência ao Sesi/MG para que fossem encaminhados 'os Termos de Convênio 88.575, 87.518 e 88.020, além dos respectivos, planos de trabalho aprovados, prestações de contas apresentadas, com toda documentação comprobatória da execução física e financeira dos ajustes, assim como parecer ou documento similar que aprovou as contas apresentadas (...) '.
11.	Em resposta à diligência promovida por meio do Ofício 38386/2020-TCU-Seproc (peça 6) , o Sesi/MG apresentou os documentos e informações juntados às peças 14 a 24.
12.	A referida documentação foi analisada pela SecexTrabalho (peça 29) , que concluiu no sentido da existência de indícios de irregularidades graves, as quais teriam resultado em prejuízo ao Sesi/MG. Por conseguinte, a unidade instrutiva sugeriu considerar parcialmente procedente a representação e apensar os presentes autos ao TC Processo 029.016/2016-9, com vistas à realização, no âmbito da referida prestação de contas, da citação de diversos responsáveis, conforme proposta de encaminhamento parcialmente reproduzida a seguir:
 (...) 
1)  realizar a citação dos responsáveis solidários abaixo descritos, com fundamento nos arts. 10, § 1º, e 12, incisos I e II, da Lei 8.443/1992 c/c o art. 202, incisos I e II, do RI/TCU, para que, no prazo de quinze dias, apresentem alegações de defesa quanto à irregularidade detalhada a seguir:
1.1)  Responsáveis: 1. Fernanda Tavernard de Carvalho Côsso (CPF XXX.796.356-XX) , na condição de fiscal do Convênio 87.518; 2. Sr. Nelson de Souza Dabés Filho (CPF XXX.893.956-XX) , Superintendente de Administração e Finanças do Sesi/MG signatário do Termo de Convênio 87.518; 3. Sras. Luciene Regina Araújo (CPF XXX.856.466-XX) , Gerente de Responsabilidade Social Empresarial do Sesi/MG e Mariana Libero Hauck Araújo (CPF XXX.616.936-XX) , Consultora de Projeto Social do Sesi/MG, responsáveis pela aprovação da prestação de contas do convênio 87.518; e 4. Associação - Ação Mineira para a Educação - AME (CNPJ 05.197.312/0001-50) 
1.2)  Irregularidade: utilização dos recursos repassados pelo Sesi/MG, por meio do Convênio 87.518, em despesas de pagamento de despesas administrativas da entidade e outras que não tinham qualquer relação com o objeto pactuado, tais como auxilio alimentação aos empregados da entidade, auxilio transporte para execução de atividades administrativas, pagamentos de estacionamento, salários do Gerente Administrativo Financeiro, serviços de entrega, serviços de postagem, impostos e contribuições sobre folha de salários da entidade, serviços de telefonia, honorários advocatícios, honorários contábeis, serviços cartoriais, serviços de manutenção de sistema de informática, conforme documentos juntados à prestação de contas do aludido convênio relacionados no Demonstrativo de Apuração das Glosas à peça 26 do TC Processo 022.610/2020-0 apenso;
1.3)  Conduta: 1. Fiscal do Convênio: se omitir em não propor a glosa das despesas executadas que não tinham relação direta com o objeto pactuado; 2. Superintendente de Administração e Finanças: assinar o Termo de Convênio sem exigir que o Plano de Trabalho apresentasse a descrição precisa das ações e dos correspondentes custos e despesas relativos à execução do projeto, sendo estas informações apresentadas de maneira genérica, conforme Termo de Convênio e Plano de Trabalho (peça 18, p. 5-25) ; 3. Gerente e Consultora: aprovar prestação de contas do Convênio 87.518 sem determinar a glosa e devolução dos recursos utilizados em despesas administrativas da entidade e que não tinham relação direta com o objeto pactuado, conforme Parecer de Aprovação (peça 17, p. 1012) ; 4. Entidade Convenente: apresentar Plano de Trabalho descrição precisa das ações e custos para a execução do objeto do Convênio 87.518 e utilizar os recursos repassados pelo Sesi/MG, por meio deste instrumento cooperativo, em despesas administrativas da entidade e outras que não tinham qualquer relação com o objeto pactuado, conforme documentos da Prestação de Contas, quando deveria ter utilizado os recursos para pagamento de despesas estritamente relacionadas ao objeto pactuado (peças 15-17) ;
1.4)  Dispositivos violados: cláusula primeira do Termo de Convênio 87.518; IN FIEMG 22-01; e Acórdão 3385/2012-TCU-Plenário, Relatora Ana Arraes;
e/ou recolham, solidariamente, aos cofres do Departamento Regional do Serviço Social da Indústria no Estado de Minas Gerais (Sesi/MG) as quantias abaixo indicadas, referentes à irregularidade e às condutas acima, atualizadas monetariamente a partir das respectivas datas até o efetivo recolhimento, abatendo-se na oportunidade a quantia eventualmente ressarcida, na forma da legislação em vigor;
	VALOR ORIGINAL (R$) 
	DATA DA OCORRÊNCIA

	D 1.417,10
	31/1/2015

	D 14.230,48
	28/2/2015

	D 18.256,67
	31/3/2015

	D 11.418,67
	30/4/2015

	D 14.496,56
	31/5/2015

	D 1.266,52
	30/6/2015

	D 11.373,71
	31/7/2015

	D 10.806,15
	31/8/2015

	C 1.345,00
	5/11/2015

                                                   Valor histórico: R$ 81.920,86
                                                   Valor atualizado até 26/10/2020: R$ 104.847,03
2)  realizar a citação dos responsáveis solidários abaixo descritos, com fundamento nos arts. 10, § 1º, e 12, incisos I e II, da Lei 8.443/1992 c/c o art. 202, incisos I e II, do RI/TCU, para que, no prazo de quinze dias, apresentem alegações de defesa quanto à irregularidade detalhada a seguir:
	2.1)  Responsáveis: 1. Sras. Luciene Regina Araújo (CPF XXX.856.466-XX) , Gerente de Responsabilidade Social Empresarial do Sesi/MG, responsável pela aprovação da prestação de contas do convênio 88.575; e 2. Instituto Centro de Capacitação e Apoio ao Empreendedor (ICCAPE) (CNPJ 74.125.394/0001-40) 
2.2)  Irregularidade: não comprovação mediante documentos fiscais da execução de determinadas despesas relativas aos recursos repassados pelo Sesi/MG, por meio do Convênio 88.575, conforme consta da Prestação de Contas da avença, relacionados a seguir:
	Data do pagamento
	Valor
	Documento Fiscal
	Beneficiário

	13/08/2015
	260,94
	2015/3276
	Hiper Graphic Digital Ltda-ME

	13/08/2015
	12.470,79
	144
	Aprimorar Consultoria em Gestão Empresarial Ltda.

	13/08/2015
	840,90
	143
	Aprimorar Consultoria em Gestão Empresarial Ltda.

	22/10/2015
	2.475,00
	523
	AA da Silva Fernandes EPP

	22/10/2015
	1.563,76
	2015/7
	Atitude Consultoria em Turismo, Cultura e Meio Ambiente Ltda.-ME

	22/10/2015
	11.566,04
	2015/6
	Atitude Consultoria em Turismo, Cultura e Meio Ambiente Ltda.-ME

	22/10/2015
	240,00
	2015/234
	Hamilton de Jesus Rosa ME

	22/10/2015
	4.374,45
	205
	Sabotage Filmes Ltda.-ME

	29/10/2015
	2.276,40
	2015/9
	Atitude Consultoria em Turismo, Cultura e Meio Ambiente Ltda.-ME

	30/10/2015
	93,84
	Recibo
	Kennya Maria Barboza Portugal

	05/11/2015
	3.190,90
	165
	Aprimorar Consultoria em Gestão Empresarial Ltda.

	05/11/2015
	279,30
	21887
	Localiza Rent a Car S/A

	05/11/2015
	2.065,73
	424
	Prefeitura de Belo Horizonte/ ISS sobre NFS Diversas

	06/11/2015
	15.000,00
	2015/29267
	Roberto Magaldi Buczynski

	09/11/2015
	1.800,00
	62803
	Haroldo de Oliveira Campos

	13/11/2015
	27.405,00
	2015/15
	B8 Soluções Digitais Ltda.-ME

	13/11/2015
	9.135,00
	2015/14
	B8 Soluções Digitais Ltda.-ME

	Total
	95.038,05
		
Fonte: Demonstrativo dos Pagamentos do Período (peça 19, p. 7-9; peça 20, p. 825 do TC Processo 022.610/2020-0 apenso) .
2.3)  Conduta: 1. Gerente de Responsabilidade Social Empresarial do Sesi/MG: aprovar prestação de contas do Convênio 88.575 sem determinar a glosa e devolução dos recursos utilizados em determinadas despesas que não foram comprovadas por meio dos devidos documentos fiscais (peça 21, p. 1419) ; 2. Entidade Convenente: não comprovar por meio de documentos fiscais a aplicação dos recursos do Convênio 88.575 em determinadas despesas (peças 18-22) ;
2.4)  Dispositivos violados: item 7.2 do Termo de Convênio 88.575;
e/ou recolham, solidariamente, aos cofres do Departamento Regional do Serviço Social da Indústria no Estado de Minas Gerais (Sesi/MG) as quantias abaixo indicadas, referentes à irregularidade e às condutas acima, atualizadas monetariamente a partir das respectivas datas até o efetivo recolhimento, abatendo-se na oportunidade a quantia eventualmente ressarcida, na forma da legislação em vigor;
	VALOR ORIGINAL (R$) 
	DATA DA OCORRÊNCIA

	D 13.572,63
	31/8/2015

	D 22.589,49
	31/10/2015

	D 58.875,93
	30/11/2015

                                                   Valor histórico: R$ 95.038,05
                                                   Valor atualizado até 26/10/2020: R$ 116.797,73
13.	Estando os autos no gabinete do Ministro Relator, o representante legal do Sesi/MG juntou aos autos memorial, no qual defende, em suma, que não houve irregularidades no pagamento de despesas no âmbito do Convênio 87.518, e que haveria comprovação das despesas realizadas no Convênio 88.575, conforme documentação anexada ao referido documento (peça 33) .
14.	Considerando que o teor do memorial traz informações relevantes, o Ministro Relator determinou o retorno dos autos à unidade instrutiva para a análise dos novos elementos juntados aos autos (peça 34) .
15.	Após nova restruturação organizacional do TCU, com a extinção da SecexTrabalho, a Secretaria de Controle Externo do Desenvolvimento Econômico (SecexDesenvolvimento) ficou responsável pela análise dos novos elementos apresentados pelo Sesi/MG.
EXAME TÉCNICO
16.	Concluído o breve histórico dos fatos mais relevantes referentes ao presente processo, passa-se ao exame técnico, que se encontra dividido em duas seções: (i)  exame dos novos elementos relativos ao Convênio 87.518 (AME) ; (ii)  exame dos novos elementos relativos ao Convênio 88.575 (Instituto Centro Cape) .
17.	Nas seções relativas ao exame dos novos elementos apresentados pelo Sesi/MG, proceder-se-á à síntese do cerne da argumentação oferecida e da nova documentação apresentada, bem como à sua análise à luz dos referenciais normativos/orientativos acerca da matéria, da jurisprudência desta Corte de Contas e dos elementos presentes nos autos.
I. Exame dos novos elementos relativos ao Convênio 87.518 (AME) 
Principais documentos de referência
	- Convênio de concessão de apoio financeiro 87.518, celebrado entre o Sesi/MG e a Associação - Ação Mineira para a Educação (AME) em 22/12/2014, com vigência de 12 (doze) meses a contar da data de sua assinatura, no valor de R$ 960.000,00, tendo por objeto 'a conjugação de esforços visando à parceria técnico-cultural entre os partícipes para a execução do programa Todos por Todos - Educando Além da Escola, doravante denominado Projeto, que tem por finalidade implantar, nas escolas, núcleos de atividades educativas nas áreas de esporte, cultura, meio ambiente, alimentação e saúde' (peça 18, p. 5-14) .
	- Plano de Trabalho do Convênio 87.518 (peça 18, p. 15-25) .
	- Termo de distrato do Convênio 87.518 (peça 18, p. 1) .
Síntese da argumentação
18.	Com relação ao Convênio 87.518, o Sesi/MG iniciou fazendo referência a apontamento realizado na instrução à peça 29 no sentido de que a descrição das metas, na forma que fora apresentada no Plano de Trabalho, não contribuiu para a aferição do cumprimento físico e financeiro do objeto desse convênio, qual seja, 'a conjugação de esforços visando à parceria técnico-cultural entre os partícipes para a execução do programa 'Todos por Todos - Educando Além da Escola', que tem por finalidade implantar, nas escolas, núcleos de atividades educativas nas áreas de esporte, cultura, meio ambiente, alimentação e saúde' (item 15 da referida instrução) .
19.	Com a finalidade de sanar o mencionado apontamento quanto às metas físicas, o Sesi/MG apresentou, no memorial ora analisado, quadro descritivo das atividades realizadas (peça 33, p. 3-13) , de modo a detalhar do que tratou cada uma das atividades descritas no quadro de metas físicas que consta no Plano de Trabalho à peça 18, p. 23.
20.	O Sesi/MG argumentou ainda que, embora o Plano de Trabalho não tenha descrito de forma detalhada as atividades, estas foram efetivamente realizadas e concluídas, considerando o cumprimento da meta prevista (número de participantes) em cada uma delas. Nesse sentido, no memorial ora analisado, foram apresentadas listas de presença dos participantes dessas atividades (peça 33, p. 34-212) . 
21.	Além disso, o Sesi/MG esclareceu que, embora o Plano de Trabalho (peça 18, p. 24) não tenha descrito as metas financeiras com o nível de detalhes exigido pela SecexTrabalho, foi apresentado, no memorial ora analisado, quadro descritivo mais detalhado das correspondentes despesas (peça 33, p. 14-16) .
22.	Nesse sentido, informou que, para acompanhamento das despesas, foram traçadas metas de custos para cada 'unidade de realização' (local de ocorrência da atividade) , de acordo com o volume de alunos atendidos - ressaltando que apenas o valor previsto para 'despesas diversas' não foi discriminado por 'unidade de realização', por se tratar de gastos pontuais. Segundo o Sesi/MG, não houve discriminação das despesas por atividade (teatro, dança, esporte, informática etc.) porque todas as compras e contratações eram realizadas de forma global, evitando o fracionamento e garantindo o melhor preço.
23.	A seguir, o Sesi/MG fez referência ao apontamento realizado na instrução à peça 29 no sentido de que, devido à generalidade das descrições das metas financeiras, foram custeadas despesas que não possuíam qualquer relação com o objeto conveniado - tais como 'despesas administrativas de auxilio alimentação aos empregados da entidade, auxilio transporte para execução de atividades administrativas, pagamentos de estacionamento, salários do Gerente Administrativo Financeiro, serviços de entrega, serviços de postagem, impostos e contribuições sobre folha de salários da entidade, serviços de telefonia, honorários advocatícios, honorários contábeis, serviços cartoriais, serviços de manutenção de sistema de informática, etc.' (item 19 da referida instrução) .
24.	A esse respeito, o Sesi/MG alegou que, a partir da comparação das metas físicas com as metas financeiras realizadas, ficaria claro que algumas atividades administrativas eram necessárias para se chegar ao cumprimento das metas físicas previstas no convênio e, nesse sentido, argumenta que as despesas glosadas na instrução à peça 29 (item 21 da referida instrução, com detalhamento no Demonstrativo de Apuração das Glosas à peça 26) somente poderiam constituir motivo de imputação de dano ao erário caso se comprovasse que tais gastos foram destinados a objeto estranho ao do convênio - o que não teria ocorrido.
25.	Argumentou, ainda, que a Portaria Interministerial MPOG/MF/CGU 507/2011 - mencionada no voto condutor do Acórdão 3385/2012-TCU-Plenário, que, por sua vez, norteou a análise realizada na instrução à peça 29 quanto a essa questão - não se aplica ao Sesi, mormente porque, conforme seu art. 1º, é dirigida aos órgãos e entidades da Administração Pública Federal e se refere à transferência de recursos financeiros oriundos do Orçamento Fiscal e da Seguridade Social da União.
26.	Ademais, sustentou que a Instrução Normativa 22-01 (peça 33, p. 215-218) , norma vigente para a regulação dos convênios celebrados pelo Sesi/MG à época, não estabelecia qualquer limitação para o custeio de despesas administrativas - diferentemente da Portaria Interministerial MPOG/MF/CGU 507/2011 (art. 52, parágrafo único) -, não podendo ser exigido o cumprimento de norma que não lhe é aplicável.
27.	Por conseguinte, sustentou ser indevida a penalização dos gestores (citação nos termos do item 25 da instrução à peça 29) em razão da inobservância de limitação não aplicável ao Sesi/MG.
28.	Por fim, caso este Tribunal considere que o Sesi/MG praticou alguma irregularidade, requereu que o valor do débito seja imputado tão somente no excedente de 4,51% - haja vista que, na instrução à peça 29, foi constatada a realização de despesas administrativas em montante correspondente a 19,51% da despesa total realizada, e que o parágrafo único do art. 52 da Portaria Interministerial MPOG/MF/CGU 507/2011 estabelece o limite máximo de 15% para tais despesas. 
Análise
29.	De fato, o quadro descritivo das metas físicas que integra o memorial ora analisado (peça 33, p. 3-13) apresenta maior detalhamento dessas metas, quando comparado com o quadro que constou no Plano de Trabalho à peça 18, p. 23. 
30.	O quadro de metas físicas do Plano de Trabalho limitava-se a informar tais metas em termos do número total de participantes para o conjunto de atividades a serem realizadas por cada uma das seis unidades da AME, conforme consta à peça 18, p. 23:
Meta Física
	Atividade (s) 
	Unidade de medida
	Meta

	AME Vale do Jatobá - Teatro, dança, artes visuais, percussão, esportes
	Nº de participantes
	120*

	AME Barraginha - Teatro, artes visuais, arte circense, percussão, esportes
	Nº de participantes
	120*

	AME São Paulo - Percussão, teatro, arte circense, esporte
	Nº de participantes
	115*

	AME Madre Gertrudes - Dança, arte visual, teatro, esporte
	Nº de participantes
	110*

	AME Cinco - Arte circense, percussão, dança, esporte
	Nº de participantes
	120*

	AME Cabral - Artes visuais, teatro, percussão e dança
	Nº de participantes
	115*

	Atividades para Maiores de 16 anos - Informática Básica, Fisioterapia preventiva, dança de salão, artesanato, yoga, flauta e violão
	Nº de participantes
	650**

	Total geral
	Nº de participantes
	1.350

Obs.: *Meta de participantes na faixa etária de 7 a 15 anos. **Somatória da meta de participantes maiores de 16 anos das seis unidades da AME (Vale do Jatobá, Barraginha, São Paulo, Madre Gertrudes, Cinco e Cabral) .
31.	Por sua vez, o quadro descritivo das atividades realizadas que consta no memorial (peça 33, p. 3-13) apresenta o detalhamento das metas físicas de cada unidade da AME por tipo de atividade (teatro, dança, artes visuais etc.) , bem como contém descrição sucinta de cada atividade, conforme exemplificado no excerto reproduzido a seguir (peça 33, p. 3) :
Metas Físicas
	Unidade de realização
	Atividade
	Descrição
	Metas anuais

				Oficinas
	Número de alunos

	AME Vale do Jatobá
	Teatro
	As atividades de teatro proporcionam aos alunos, desenvolverem habilidades para improvisar e expressar corporalmente, assim como compreender técnicas de palco e montagem de espetáculos, além de contribuir para o desenvolvimento da comunicação, o conhecimento de repertório, desenvolvimento da leitura, o contato com a produção textual e a capacidade de interpretação dos textos.
	Uma oficina semestral com aulas aos sábados e apresentação de encerramento.
	25

32.	De modo semelhante, no tocante às metas financeiras (previsão de despesas) , observa-se que o quadro constante do memorial (peça 33, p. 14-16) apresenta maior detalhamento desses valores, quando comparado com o quadro que constou no Plano de Trabalho à peça 18, p. 24.
33.	Entretanto, em que pesem esses novos elementos apresentados no memorial, permanece válido o apontamento realizado no item 15 da instrução à peça 29, no sentido de que a descrição das metas, na forma que fora apresentada no Plano de Trabalho, não contribuiu para a aferição do cumprimento físico e financeiro do objeto do Convênio 87.518. Afinal, esses novos elementos já deveriam ter integrado o Plano de Trabalho, conforme assinalado no item 16 da instrução à peça 29 (grifou-se) :
'16. A IN FIEMG 22-01, Revisão 0, define o Plano de Trabalho como o 'instrumento formal que descreve, dentre outros, de forma detalhada, as atividades, os eventos, as metas, os resultados esperados, os prazos, o orçamento, a serem observados na execução do instrumento jurídico' (peça 18, p. 32) . Portanto, a celebração, pelo Sesi/MG, de termos de convênio, tendo por base um plano de trabalho deficiente, sem discriminação detalhada das ações e das despesas a serem realizadas com a execução da avença, vai de encontro ao estabelecido pela Entidade.'
34.	Além disso, convém assinalar que as listas de presença ora apresentadas no memorial à peça 33, p. 34-212, já integravam a peça 18 destes autos. Por exemplo, a lista de presença dos participantes na faixa etária de 7 a 15 anos da unidade AME Barraginha relativa ao mês de maio/2015, ora apresentada à peça 33, p. 34-36, já constava destes autos à peça 18, p. 546-548.
35.	A esse respeito, no item 27 da instrução à peça 29 foi assinalado que, 'quanto à execução física do Convênio 87.518, os relatórios trimestrais de execução apresentados, instruídos com listas de presença, fotos e descrição das oficinas/atividades realizadas, exceto pelos valores acima glosados e mesmo em face da generalidade das metas físicas constantes do Plano de Trabalho, demonstram o cumprimento do objeto pactuado (peça 18, p. 81-614) '.
36.	Nesse sentido, cumpre esclarecer que a proposta de citação formulada na instrução à peça 29 não faz referência à inexecução de metas físicas no âmbito do Convênio 87.518, mas sim à utilização de parte significativa dos recursos repassados pelo Sesi/MG, por meio desse convênio, no pagamento de despesas administrativas da entidade convenente e outras que não tinham qualquer relação com o objeto pactuado, tais como auxilio alimentação aos empregados da entidade convenente, auxilio transporte para execução de atividades administrativas, pagamentos de estacionamento, salários do Gerente Administrativo Financeiro, serviços de entrega, serviços de postagem, impostos e contribuições sobre folha de salários da entidade convenente, serviços de telefonia, honorários advocatícios, honorários contábeis, serviços cartoriais, serviços de manutenção de sistema de informática, conforme documentos juntados à prestação de contas do aludido convênio relacionados no Demonstrativo de Apuração das Glosas à peça 26.
37.	Quanto à alegação de que, a partir da comparação das metas físicas com as metas financeiras realizadas, ficaria claro que algumas atividades administrativas eram necessárias para se chegar ao cumprimento das metas físicas previstas no convênio, o Sesi/MG não apresentou qualquer demonstração nesse sentido.
38.	Também não procede a alegação de que caberia ao TCU comprovar que tais gastos foram destinados a objeto estranho ao do convênio. Por força do que dispõe o art. 70, parágrafo único, da Constituição Federal, bem assim o art. 93 do Decreto-Lei 200/1967 c/c o art. 66 do Decreto 93.872/1986, resta claro que compete exclusivamente ao gestor dos recursos públicos comprovar seu bom e regular emprego.
39.	Por sua vez, embora pertinente a afirmação de que o normativo interno vigente à época no Sesi/MG era a Instrução Normativa 22-01, Revisão 0 (peça 18, p. 32-34) , tal circunstância não afasta da entidade o dever de observância aos princípios que regem a Administração Pública. 
40.	Nesse sentido, cabe fazer referência ao seguinte enunciado da Jurisprudência Selecionada do Tribunal de Contas da União, associado ao Acórdão 3.224/2014-TCU-Plenário, publicado no Boletim de Jurisprudência 64/2014 (grifou-se) : 
'As entidades integrantes do Sistema S devem observância aos princípios que regem a Administração Pública e aos regulamentos próprios quando da celebração de convênios ou instrumentos congêneres, sendo obrigatória a devida prestação de contas por parte dos beneficiários dos recursos transferidos voluntariamente por aquelas entidades'.
41.	No caso em tela, cabe ponderar que o fato de a Instrução Normativa 22-01 (Revisão 0) não conter disposições limitando a utilização dos recursos repassados mediante convênio no pagamento de despesas administrativas do convenente constitui grave lacuna normativa e favorece o descumprimento do princípio da eficiência, insculpido no art. 37 da Constituição Federal. Afinal, diante dessa lacuna normativa, o Sesi/MG deixou de regulamentar o tratamento de situações em que o convenente utilizasse parcela significativa - por exemplo, 20%, 50% ou 80% - dos recursos do convênio no custeio de suas despesas administrativas.
42.	A esse respeito, o item 22 da instrução à peça 29 assinala que, 'considerando que o total das despesas foi na ordem R$ 419.864,11, conforme demonstrativos financeiros da prestação de contas (peça 15, p. 1, 30 e 226; peça 16, p. 51 e 444; peça 17, p. 208, 663 e 1013) , o valor de R$ 81.920,86 representa 19,51% de todas as despesas executadas, o que revela que o Convênio 87.518 foi utilizado em boa medida para o sustento da entidade Convenente e não para consecução dos objetivos pactuados'.
43.	Dessa forma, a utilização de parte significativa dos recursos do Convênio 87.518 para o custeio da entidade convenente (AME) contrariou o princípio constitucional da eficiência, pois tais recursos deixaram de ser aplicados nas finalidades institucionais do Sesi/MG.
44.	Acerca dessa matéria, são esclarecedores os seguintes excertos do voto condutor do Acórdão 3385/2012-TCU-Plenário, da lavra da Ministra Ana Arraes (grifou-se) :
'III
12. Ainda que o ordenamento jurídico exija do convenente a capacidade técnica para executar os projetos, uma análise mais detalhada do assunto indica que essa exigência não é incompatível com a previsão de pagamento de despesas administrativas diretamente relacionadas aos fins almejados com o convênio ou instrumento similar.
13. Reconheça-se, porém, que o assunto é complexo, tanto que este Tribunal já proferiu deliberações em que se manifestou contrariamente à admissão de despesas de custeio administrativo no bojo de convênios. Como exemplo, cite-se o recente Acórdão 6729/2012-TCU-Segunda Câmara  (TC Processo 016.430/2010-7) , de cujo voto extraio os seguintes excertos:
 (...) 
18. No Acórdão 1386/2009-TCU-Plenário  (TC Processo 011.390/2008-8) , mencionado pela equipe de auditoria, igualmente, considerou-se ilegítimos 'os dispêndios com a prestação de serviços contábeis e de apoio administrativo, bem como de assessoria e de apoio à coordenação do projeto'.
 (...) 
24. De qualquer forma, percebe-se que a intenção do legislador pátrio, ao vedar o pagamento de taxa de administração, foi evitar a remuneração indevida do convenente com a execução do ajuste, pois o instrumento de convênio visa à realização de projeto de interesse recíproco, em regime de mútua cooperação, ao contrário do contrato, no qual o interesse das partes é diverso e a contratada busca o pagamento correspondente ao objeto almejado pela administração pública, com recebimento, é claro, de lucro.
25. Nesse sentido, a legislação sobre o assunto e a jurisprudência do TCU estão caminhando no sentido de expressar a possibilidade de realização de despesas de natureza administrativa diretamente relacionadas aos fins do convênio.
 (...) 
29. A propósito do assunto, é esclarecedora a orientação constante do portal de convênios do governo federal, parcialmente transcrita a seguir (https://www.convenios.gov.br/portal/arquivos/ Orientacoes_Normativas_sobre_Despesas_Administrativas.pdf) :
' (...) Assim, os gastos com o gerenciamento das ações do convênio ou contrato de repasse poderiam ser apropriados sob a forma de despesas administrativas, desde que respeitado o limite máximo de 15% do valor do objeto, conforme estabelecido no art. 39 da Portaria Interministerial MP/MF/CGU nº 127/08.
Especificamente com relação a esse limite de 15% do valor do objeto para o custeio das despesas administrativas, é importante destacar que não se trata de um valor padrão a ser observado em todo e qualquer convênio e contrato de repasse, mas apenas um teto fixado pela norma. Assim, o estabelecimento do percentual dessas despesas que serão custeadas com recursos oriundos da transferência voluntária pode e deve, no mais das vezes, ficar abaixo desse limite, na medida em que deve ser determinado com base nas especificidades relacionadas à execução de cada objeto. Faz-se necessário, também, que as despesas administrativas estejam especificadas no plano de trabalho, de forma que o concedente ou contratante possa avaliá-las quanto à sua pertinência e razoabilidade.
 (...) .'
30. Assim e considerando, em especial, as inovações trazidas na legislação ao fixar limites para as despesas administrativas, conclui-se pela possibilidade de pagamento dessas despesas no âmbito de convênios ou outros instrumentos semelhantes, na forma e nas condições ora estabelecidas na Portaria Interministerial MPOG/MF/CGU 507/2011.'
45.	O teor do referido voto condutor ilustra a complexidade da matéria, cujo tratamento no âmbito deste Tribunal vislumbrou evolução jurisprudencial até se chegar ao entendimento de ser possível o pagamento de despesas administrativas no âmbito de convênios ou outros instrumentos semelhantes, mas apenas na forma e nas condições estabelecidas na Portaria Interministerial MPOG/MF/CGU 507/2011, in verbis:
'Art. 52. O convênio deverá ser executado em estrita observância às cláusulas avençadas e às normas pertinentes, inclusive esta Portaria, sendo vedado:
I - realizar despesas a título de taxa de administração, de gerência ou similar; (...) 
Parágrafo único. Os convênios celebrados com entidades privadas sem fins lucrativos, poderão acolher despesas administrativas até o limite de 15% (quinze por cento) do valor do objeto, desde que expressamente autorizadas e demonstradas no respectivo instrumento e no plano de trabalho.'
46.	Convém esclarecer que esse normativo se encontrava vigente à época dos fatos tratados no presente processo, embora posteriormente tenha sido revogado pela Portaria Interministerial MP/MF/CGU 424/2016, a qual manteve o limite de 15% (quinze por cento) do valor do objeto, bem como a exigência de previsão no plano de trabalho.
47.	No caso em exame, ante a mencionada lacuna normativa existente no âmbito do Sesi/MG e considerando o dever de observância ao princípio da eficiência, insculpido no art. 37 da Constituição Federal, afigura-se razoável o critério adotado na instrução à peça 29, que utilizou, em caráter supletivo, as disposições da Portaria Interministerial MPOG/MF/CGU 507/2011 (normativo dirigido aos órgãos e entidades da Administração Pública Federal) acerca da matéria.
48.	Por conseguinte, ante o não atendimento das condições estabelecidas na Portaria Interministerial MPOG/MF/CGU 507/2011, a conclusão da instrução à peça 29 foi no sentido de que 'as aludidas despesas administrativas, enumeradas em parágrafo precedente, além de não estarem discriminadas de maneira específica no plano de trabalho não guardam qualquer relação com o objeto conveniado, em desrespeito à cláusula primeira do Termo de Convênio 87.518, cabendo a sua glosa (...) ' (item 21 da referida instrução) .
49.	Dessa forma, foi proposta a citação dos responsáveis pelo débito no valor original de R$ 81.920,86, correspondente às despesas glosadas, conforme o Demonstrativo de Apuração das Glosas à peça 26.
50.	Conforme registra o item 24 da instrução à peça 29, foi apontada a responsabilidade solidária dos seguintes agentes pela devolução dos recursos glosados:
a)  Sra. Fernanda Tavernard de Carvalho Côsso, pois que responsável por fiscalizar o convênio e garantir a correta aplicação dos recursos no objeto pactuado, conforme item 6.1 do Termo de Convênio (peça 18, p. 10) ;
b)  Sr. Nelson de Souza Dabés Filho, Superintendente de Administração e Finanças do Sesi/MG signatário do Termo de Convênio (peça 18, p. 14) , em face de sua omissão em exigir plano de trabalho com descrições específica das atividades e dos correspondentes custos e despesas relativos à execução do projeto;
c)  Sras. Luciene Araújo e Mariana Hauck, responsáveis pela aprovação da prestação de contas do convênio (peça 17, p. 1012) , pois deveriam ter reprovado a prestação de contas do convênio e determinado a devolução dos recursos que não guardavam qualquer relação com o objeto pactuado; e
d)  Associação - Ação Mineira para a Educação - AME, em face de ter usado os recursos do Convênio 87.518 para pagamento de despesas administrativas da entidade e outras que não tinham qualquer relação com o objeto pactuado.
51.	Conforme registra o item 25 da instrução à peça 29, os dispositivos infringidos foram:
d) Dispositivos violados: cláusula primeira do Termo de Convênio 87.518; IN FIEMG 22-01; e Acórdão 3385/2012-TCU-Plenário, Relatora Ana Arraes;
52.	 A cláusula primeira do Termo de Convênio 87.518 estabelece o objeto desse convênio e a sua cláusula quinta, item 5.2, alínea 'c', em linha com o item 4.2.2, alínea 'h', da Instrução Normativa 22-01 (Revisão 0) , estabelece a obrigação do convenente de restituir ao concedente o valor transferido quando os recursos forem utilizados em finalidade diversa da estabelecida no convênio; e o voto condutor do Acórdão 3385/2012-TCU-Plenário discorre sobre forma e condições de aceitabilidade do pagamento de despesas administrativas da entidade convenente com recursos de convênio.
53.	Ante o exposto, opina-se no sentido de que os novos elementos relativos ao Convênio 87.518 (AME) apresentados no memorial à peça 33 não são suficientes para afastar os indícios de irregularidades apontados na instrução à peça 29. Dessa forma, conforme determinado pelo Ministro Relator no item 7 do despacho à peça 34, será proposta a conversão dos presentes autos em tomada de contas especial, para a realização da citação dos responsáveis indicados no item 25 da instrução à peça 29.
54.	Adicionalmente, considerando que um dos responsáveis a serem citados é o Sr. Nelson de Souza Dabés Filho (CPF XXX.893.956-XX) , que ocupou o cargo de Superintendente de Administração e Finanças do Sesi/MG durante o exercício de 2015 e integra o rol de responsáveis daquele exercício, também será proposta a manutenção do sobrestamento do julgamento da prestação de contas do Sesi/MG relativa àquele exercício (TC Processo 029.016/2016-9, que deu origem a esta representação apartada) .
II. Exame dos novos elementos relativos ao Convênio 88.575 (Instituto Centro Cape) 
Principais documentos de referência
	- Convênio de concessão de apoio financeiro 88.575, celebrado entre o Sesi/MG e o Instituto Centro de Capacitação e Apoio ao Empreendedor - Instituto Centro Cape em 25/2/2015, com vigência até 24/2/2016, no valor total de R$ 1.876.000,00 (repasse do Sesi/MG no valor de R$ 1.746.000,00 e contrapartida do convenente no valor de R$ 130.000,00) , tendo por objeto 'a concessão de apoio financeiro para a execução do Projeto de Fortalecimento da Indústria Artesanal' (peça 22, p. 1432-1441) .
	- Plano de Trabalho do Convênio 88.575 (peça 22, p. 1450-1466) .
	- Termos aditivos de prorrogação do prazo de vigência (peça 22, p. 1430 e 1429) .
Síntese da argumentação
55.	Com relação ao Convênio 88.575, o Sesi/MG iniciou fazendo referência a apontamentos realizados na instrução à peça 29 no sentido de que o Plano de Trabalho apresenta as metas físicas de forma simplória (peça 22, p. 1465) e de que 'não são definidos cronogramas específicos para a execução de cada ação, ou seja, quando estaria conclusa a Estruturação do Projeto, data de início de cada fase, datas da realização das visitas do auditor que avalia cada fase, cronograma das reuniões, o que inviabiliza o controle do prazo da execução de cada etapa do projeto' (itens 32 e 33 da referida instrução) .
56.	Com a finalidade de sanar os mencionados apontamentos, o Sesi/MG apresentou, no memorial ora analisado, quadro que detalha a execução de cada etapa (peça 33, p. 19-25) , de modo a demonstrar o absoluto controle de cada fase do projeto.
57.	Além disso, o Sesi/MG esclareceu que, embora o Plano de Trabalho tenha apresentado as metas financeiras (recursos previstos por natureza de despesa - peça 22, p. 1465) de maneira genérica, foi apresentado, no memorial ora analisado, quadro que demonstra o nível de detalhes observado por aquela entidade, o que teria permitido o controle da execução do convênio (última coluna do quadro à peça 33, p. 19-25) .
58.	A seguir, o Sesi/MG fez referência ao apontamento realizado na instrução à peça 29 no sentido de que deixaram de ser apresentados dezessete comprovantes de despesa referentes ao Convênio 88.575, no valor total de R$ 95.038,05 (relacionados no item 48 da referida instrução) , fato que ensejou a proposta de citação com vistas ao ressarcimento dos correspondentes valores (itens 48 a 52 da referida instrução) .
59.	Com a finalidade de sanar o mencionado apontamento, o Sesi/MG apresentou, no memorial ora analisado, cópia dos referidos comprovantes de despesa (peça 33, p. 219-227) , bem como quadro descritivo que correlaciona cada uma dessas despesas à respectiva etapa do projeto (peça 33, p. 26-27) , sustentando ser indevida a imputação de qualquer dano ao erário aos gestores.
60.	Mais adiante, o Sesi/MG sustenta ter sido indevida a proposta de citação da Gerente de Responsabilidade Social e Empresarial do Sesi/MG relativamente à 'não comprovação mediante documentos fiscais da execução de determinadas despesas relativas aos recursos repassados pelo Sesi/MG, por meio do Convênio 88.575, conforme consta da Prestação de Contas da avença' (item 52 da instrução à peça 29) .
61.	Nesse sentido, afirma que não competia a esse cargo a atribuição de aprovar prestação de contas, conforme a descrição de cargos juntada à peça 33, p. 213-214. Ademais, argumenta que não foi imputado à Gerente de Responsabilidade Social e Empresarial do Sesi/MG erro grosseiro, má-fé, dolo, ou qualquer nexo de causalidade entre sua conduta e a referida ocorrência.
Análise
62.	De fato, o quadro descritivo das metas físicas que integra o memorial ora analisado (peça 33, p. 19-25) apresenta maior detalhamento dessas metas, quando comparado com o quadro que constou no Plano de Trabalho à peça 22, p. 1465.
63.	Por outro lado, no tocante às metas financeiras (previsão de despesas) , observa-se que o quadro constante do memorial (última coluna do quadro à peça 33, p. 19-25) apenas informa as etapas do projeto que foram custeadas com cada parcela do Convênio 88.575: 1ª parcela - Estruturação do projeto, Fase 1 e Fase 2; 2ª parcela - Fase 3, Atividade transversal, EAD, Divulgação do projeto e Prêmio Inovart. Dessa forma, no memorial ora analisado, as despesas previstas para a execução do projeto continuaram sendo apresentadas de maneira genérica, conforme já havia sido apontado no item 35 da instrução à peça 29.
64.	De todo modo, em que pesem esses novos elementos apresentados no memorial, permanecem válidos os apontamentos realizados nos itens 32, 33 e 35 da instrução à peça 29, no sentido de que o Plano de Trabalho do Convênio 88.575 apresentou, de forma demasiadamente genérica, as metas físicas e as despesas previstas para a execução do projeto. Afinal, esses novos elementos já deveriam ter integrado o Plano de Trabalho, conforme assinalado no item 16 da instrução à peça 29 (grifou-se) :
16. A IN FIEMG 22-01, Revisão 0, define o Plano de Trabalho como o 'instrumento formal que descreve, dentre outros, de forma detalhada, as atividades, os eventos, as metas, os resultados esperados, os prazos, o orçamento, a serem observados na execução do instrumento jurídico' (peça 18, p. 32) . Portanto, a celebração, pelo Sesi/MG, de termos de convênio, tendo por base um plano de trabalho deficiente, sem discriminação detalhada das ações e das despesas a serem realizadas com a execução da avença, vai de encontro ao estabelecido pela Entidade.
65.	Ademais, convém assinalar que o item 34 da instrução à peça 29 registra:
'34. Apesar de não apresentar um cronograma de execução, a meta física apresentada bem como sua correlação com cada fase do projeto é perfeitamente verificável, não havendo que se imputar irregularidade quanto a este aspecto. Tanto é assim, que o Relatório Final acerca da implementação do convênio informa o atingimento das metas físicas em 100% (peça 22, p. 1353) , sendo corroborada tal conclusão pelos diversos Relatórios Técnicos, Registros Fotográficos, Fichas de Inscrição e Listas de Presença (peças 19-22) .
66.	Nesse sentido, observa-se que a proposta de citação formulada na instrução à peça 29 não faz referência à inexecução de metas físicas no âmbito do Convênio 88.575, mas sim à não comprovação mediante documentos fiscais da execução de determinadas despesas relativas aos recursos repassados pelo Sesi/MG, por meio do Convênio 88.575, conforme consta da Prestação de Contas da avença, no valor total de R$ 95.038,05.
67.	A esse respeito, a referida ocorrência foi saneada em face da apresentação, no memorial, de cópia dos referidos comprovantes de despesa (peça 33, p. 219-227) , acompanhada de quadro descritivo correlacionando essas despesas às respectivas etapas do projeto (peça 33, p. 26-27) .
68.	Ante o exposto, opina-se no sentido de que os novos elementos relativos ao Convênio 88.575 (Instituto Centro Cape) apresentados no memorial à peça 33 afastam os indícios de irregularidade que ensejaram a proposta de citação dos responsáveis indicados no item 52 da instrução à peça 29.
69.	Por fim, em que pese essa conclusão, cabe tecer breves comentários acerca da alegação de ter sido indevida a proposta de citação da Gerente de Responsabilidade Social e Empresarial do Sesi/MG relativamente à 'não comprovação mediante documentos fiscais da execução de determinadas despesas relativas aos recursos repassados pelo Sesi/MG, por meio do Convênio 88.575, conforme consta da Prestação de Contas da avença' (formulada no item 52 da instrução à peça 29) .
70.	Em primeiro lugar, cabe registrar que o Sesi/MG não explicou a razão da diferença de nomenclatura entre o cargo da responsável que assinou o Termo de Aprovação da Prestação de Contas do Convênio 88.575 (a Gerente de Responsabilidade Social Empresarial do Sesi/MG Luciene Regina Araújo - peça 21, p. 1419) e o cargo que consta na descrição de cargos apresentada no memorial (Gerente de Desenvolvimento Social - peça 33, p. 213-214) .
71.	Em segundo lugar, verifica-se que essa responsável efetivamente assinou o Termo de Aprovação da Prestação de Contas do Convênio 88.575, conforme o documento juntado à peça 21, p. 1419.
72.	Em terceiro lugar, no item 52, alínea 'c', da instrução à peça 29 está expressamente descrita a conduta praticada por essa responsável:
'c) Conduta: 1. Gerente de Responsabilidade Social Empresarial do Sesi/MG: aprovar prestação de contas do Convênio 88.575 sem determinar a glosa e devolução dos recursos utilizados em determinadas despesas que não foram comprovadas por meio dos devidos documentos fiscais (peça 21, p. 1419) ; (...) '.
73.	Adicionalmente, nos itens 50 e 51 da instrução à peça 29 está descrita a conduta esperada dessa responsável:
'50. Caberia à Gerente de Responsabilidade Social Empresarial, Luciene Regina Araújo, agente responsáveis pela apreciação da prestação de contas do convênio, efetivar a conciliação entre as despesas apresentadas e sua relação com o objeto pactuado, glosando as eventuais despesas que não fossem devidamente comprovadas.
51. Neste sentido, a responsabilidade pela devolução dos recursos não comprovados é solidária em relação aos seguintes agentes:
a)  Sra. Luciene Regina Araújo, responsável pela aprovação da prestação de contas do convênio (peça 21, p. 1419) , pois deveria ter reprovado a prestação de contas do convênio e determinado a devolução dos recursos que não foram devidamente comprovados por documentos de despesas idôneos; (...) '.
74.	Além disso, na matriz de responsabilização à peça 29, p. 21, foi explicitado o nexo de causalidade entre a conduta dessa responsável e o dano ao erário então apurado:
As condutas dos responsáveis resultaram na não comprovação da aplicação de parte dos recursos do Convênio 88.575, redundando no dano histórico de R$ 95.038,05.
75.	Nessa linha, era razoável supor, para fins de propositura da citação da responsável, que configura erro grosseiro a conduta de aprovar prestação de contas de convênio na qual deixaram de ser apresentados documentos comprobatórios de despesas no valor de quase R$ 100 mil.
76.	Ainda a esse respeito, faz-se oportuna a transcrição dos seguintes dispositivos da Instrução Normativa 22.01, Revisão 0 (peça 18, p. 32-34) , normativo interno vigente à época no Sesi/MG (grifou-se) :
'4.3. Do Monitoramento
4.3.1. Caberá à área gestora:
a)  Acompanhar os pagamentos efetuados ao convenente e orientá-lo sobre a formalização dos processos de prestação de contas;
b)  Encaminhar ao convenente o modelo do formulário Prestação de Contas de Atividades e Projetos (FG-290) para preenchimento;
c)  Autorizar a efetivação do pagamento conforme estabelecido no Instrumento Jurídico;
d)  Receber a Prestação de Contas Parcial e a Prestação de Contas Final para emissão do documento formal de aprovação;
e)  Solicitar alteração do Instrumento Jurídico, se necessário, mediante atualização do Plano de Trabalho;
f)  Encaminhar as Prestações de Contas para arquivamento da SIAF/Gerência Integrada de Patrimônio e Serviços de Apoio.'
77.	Ante o exposto, opina-se no sentido da improcedência da argumentação apresentada no memorial à peça 33 acerca da suposta responsabilização indevida da Gerente de Responsabilidade Social Empresarial do Sesi/MG Luciene Regina Araújo.
CONCLUSÃO
78.	Em face da análise promovida nos itens 18 a 54 desta instrução, opina-se no sentido de que os novos elementos relativos ao Convênio 87.518 (AME) apresentados no memorial à peça 33 não são suficientes para afastar os indícios de irregularidades apontados na instrução à peça 29. Dessa forma, conforme determinado pelo Ministro Relator no item 7 do despacho à peça 34, será proposta a conversão dos presentes autos em tomada de contas especial, para a realização da citação dos responsáveis indicados no item 25 da instrução à peça 29 - com a sugestão de ajustes pontuais na redação final que constou no item 79 da referida instrução.
79.	Adicionalmente, considerando que um dos responsáveis a serem citados é o Sr. Nelson de Souza Dabés Filho, que ocupou o cargo de Superintendente de Administração e Finanças do Sesi/MG durante o exercício de 2015 e integra o rol de responsáveis daquele exercício, também será proposta a manutenção do sobrestamento do julgamento da prestação de contas do Sesi/MG relativa àquele exercício (processo TC Processo 029.016/2016-9, que deu origem a esta representação apartada) .
80.	Por outro lado, em face da análise promovida nos itens 55 a 68 desta instrução, opina-se no sentido de que os novos elementos relativos ao Convênio 88.575 (Instituto Centro Cape) apresentados no memorial à peça 33 afastam os indícios de irregularidade que ensejaram a proposta de citação dos responsáveis indicados no item 52 da instrução à peça 29.
81.	Ademais, em face da análise promovida nos itens 69 a 77 desta instrução, opina-se no sentido da improcedência da argumentação apresentada no memorial à peça 33 relativamente à Gerente de Responsabilidade Social Empresarial do Sesi/MG Luciene Regina Araújo.
PROPOSTA DE ENCAMINHAMENTO
82.	Ante todo o exposto, submetem-se os autos à consideração superior, propondo:
	a) conhecer da presente representação, satisfeitos os requisitos de admissibilidade previstos nos arts. 235 e 237, inciso VI, do Regimento Interno deste Tribunal e no art. 103, § 1º, da Resolução - TCU 259/2014, para, no mérito, considerá-la parcialmente procedente;
	b)  determinar, nos termos do art. 47 da Lei 8.443/1992, a conversão do presente processo em tomada de contas especial, autorizando, desde logo, a citação proposta no item 25 da instrução à peça 29, com ajustes pontuais na redação final que constou no item 79 da referida instrução, nos seguintes termos:
1)  realizar a citação dos responsáveis solidários abaixo descritos, com fundamento nos arts. 10, § 1º, e 12, incisos I e II, da Lei 8.443/1992 c/c o art. 202, incisos I e II, do RI/TCU, para que, no prazo de quinze dias, apresentem alegações de defesa quanto à irregularidade detalhada a seguir:
1.1)  Responsáveis: 1. Fernanda Tavernard de Carvalho Côsso (CPF XXX.796.356-XX) , na condição de fiscal do Convênio 87.518; 2. Nelson de Souza Dabés Filho (CPF XXX.893.956-XX) , Superintendente de Administração e Finanças do Sesi/MG, signatário do Termo de Convênio 87.518; 3. Luciene Regina Araújo (CPF XXX.856.466-XX) , Gerente de Responsabilidade Social Empresarial do Sesi/MG, e Mariana Libero Hauck Araújo (CPF XXX.616.936-XX) , Consultora de Projeto Social do Sesi/MG, responsáveis pela aprovação da prestação de contas do Convênio 87.518; e 4. Associação - Ação Mineira para a Educação - AME (CNPJ 05.197.312/0001-50) , entidade convenente;
1.2)  Irregularidade: utilização de parte significativa dos recursos repassados pelo Sesi/MG, por meio do Convênio 87.518, no pagamento de despesas administrativas da entidade convenente e outras que não tinham qualquer relação com o objeto pactuado, tais como auxilio alimentação aos empregados da entidade convenente, auxilio transporte para execução de atividades administrativas, pagamentos de estacionamento, salários do Gerente Administrativo Financeiro, serviços de entrega, serviços de postagem, impostos e contribuições sobre folha de salários da entidade convenente, serviços de telefonia, honorários advocatícios, honorários contábeis, serviços cartoriais, serviços de manutenção de sistema de informática, conforme documentos juntados à prestação de contas do aludido convênio relacionados no Demonstrativo de Apuração das Glosas à peça 26;
1.3)  Conduta: 1. Fiscal do Convênio: omitir-se ao não propor a glosa das despesas executadas que não tinham relação direta com o objeto pactuado; 2. Superintendente de Administração e Finanças: assinar o Termo de Convênio sem exigir que o Plano de Trabalho apresentasse a descrição precisa das ações e dos correspondentes custos e despesas relativos à execução do projeto, sendo estas informações apresentadas de maneira genérica, conforme Termo de Convênio e Plano de Trabalho (peça 18, p. 5-25) ; 3. Gerente e Consultora: aprovar prestação de contas do Convênio 87.518 sem determinar a glosa e devolução dos recursos utilizados em despesas administrativas da entidade e que não tinham relação direta com o objeto pactuado, conforme Parecer de Aprovação (peça 17, p. 1012) ; 4. Entidade Convenente: apresentar Plano de Trabalho sem descrição precisa das ações e custos para a execução do objeto do Convênio 87.518 e utilizar os recursos repassados pelo Sesi/MG, por meio deste instrumento, em despesas administrativas da entidade e outras que não tinham qualquer relação com o objeto pactuado, conforme documentos da Prestação de Contas, quando deveria ter utilizado os recursos para pagamento de despesas estritamente relacionadas ao objeto pactuado (peças 15 a 17) ;
1.4)  Dispositivos violados: cláusula primeira c/c cláusula quinta, item 5.2, alínea 'c', do Termo de Convênio 87.518 e jurisprudência do Tribunal de Contas da União acerca da matéria, expressa no voto condutor do Acórdão 3385/2012-TCU-Plenário, Relatora Ministra Ana Arraes;
e/ou recolham, solidariamente, aos cofres do Departamento Regional do Serviço Social da Indústria no Estado de Minas Gerais (Sesi/MG) as quantias abaixo indicadas, referentes à irregularidade e às condutas acima, atualizadas monetariamente a partir das respectivas datas até o efetivo recolhimento, abatendo-se na oportunidade a quantia eventualmente ressarcida, na forma da legislação em vigor;
	VALOR ORIGINAL (R$) 
	DATA DA OCORRÊNCIA

	D 1.417,10
	31/1/2015

	D 14.230,48
	28/2/2015

	D 18.256,67
	31/3/2015

	D 11.418,67
	30/4/2015

	D 14.496,56
	31/5/2015

	D 1.266,52
	30/6/2015

	D 11.373,71
	31/7/2015

	D 10.806,15
	31/8/2015

	C 1.345,00
	5/11/2015

		Valor histórico: R$ 81.920,86
		Valor atualizado até 26/10/2020: R$ 104.847,03 (demonstrativo à peça 27) 
		(Matriz de responsabilização à peça 29, p. 20) 
2)  informar os responsáveis de que, caso venham a ser condenados pelo Tribunal, os débitos ora apurados serão acrescidos de juros de mora, nos termos do § 1º do art. 202 do RI/TCU.
	c)  manter o sobrestamento do julgamento da prestação de contas do Sesi/MG relativa ao exercício de 2015 (TC Processo 029.016/2016-9) ;
	d)  encaminhar cópia do acórdão que vier a ser proferido ao Departamento Regional do Serviço Social da Indústria no Estado de Minas Gerais (Sesi/MG) , destacando que o relatório e o voto que fundamentam a deliberação ora encaminhada podem ser acessados por meio do endereço eletrônico www.tcu.gov.br/acordaos e que, caso tenha interesse, o Tribunal pode encaminhar-lhe cópia desses documentos sem quaisquer custos."
É o relatório.

Henrique Andrade Rodrigues ( OAB/MG 144.014), Jordana Generoso Tomazzi de Oliveira ( OAB/MG 139619) e outros, representando Departamento Regional do Sesi No Estado de Minas Gerais.

Não atuou.

REPRESENTAÇÃO. APARTADO DE PRESTAÇÃO DE CONTAS. IRREGULARIDADES NA EXECUÇÃO DE DESPESAS REFERENTES A RECURSOS REPASSADOS MEDIANTE CONVÊNIOS. PROPOSTA DE CITAÇÃO E DE APENSAMENTO DOS AUTOS. ANÁLISE DE NOVA DOCUMENTAÇÃO. ELISÃO DE UMA DAS IRREGULARIDADES. CONFIRMAÇÃO DE IRREGULARIDADE REFERENTE A DESVIO DE FINALIDADE NA EXECUÇÃO DE DESPESAS ADMINISTRATIVAS E OUTRAS DESPESAS. CONVERSÃO DO PROCESSO EM TOMADA DE CONTAS ESPECIAL. AUTORIZAÇÃO DE CITAÇÃO DOS RESPONSÁVEIS. MANUTENÇÃO DO SOBRESTAMENTO DO PROCESSO DE PRESTAÇÃO DE CONTAS ANUAL DO SESI-MG RELATIVA AO EXERCÍCIO DE 2015.

REPRESENTAÇÃO (REPR)

Secretaria de Controle Externo do Desenvolvimento Econômico (SecexDesenvolvimento).

O presente processo é um apartado do TC Processo 029.016/2016-9, referente às contas do Departamento Regional do Sesi no Estado de Minas Gerais (Sesi/MG) relativas ao exercício de 2015.
Mediante despacho proferido naqueles autos, determinei a constituição do presente processo, com vistas à adoção das medidas saneadoras necessárias, para verificar a ocorrência de possíveis irregularidades nas transferências voluntárias do Sesi/MG para entidades privadas.
As irregularidades verificadas, segundo detalhado nas instruções de peças 29 e 44, envolvem dois convênios.
O primeiro é o convênio de concessão de apoio financeiro 87.518, celebrado entre o Sesi/MG e a Associação Ação Mineira para a Educação (AME) , em 22/12/2014, com vigência de 12 (doze) meses, no valor de R$ 960.000,00, cujo objeto foi "a conjugação de esforços visando à parceria técnico-cultural entre os partícipes para a execução do programa Todos por Todos - Educando Além da Escola (...) que tem por finalidade implantar, nas escolas, núcleos de atividades educativas nas áreas de esporte, cultura, meio ambiente, alimentação e saúde" (peça 18, p. 5-14) .
O segundo, convênio de concessão de apoio financeiro 88.575, celebrado entre o Sesi/MG e o Instituto Centro de Capacitação e Apoio ao Empreendedor - Instituto Centro Cape, em 25/2/2015, com vigência até 24/2/2016, no valor total de R$ 1.876.000,00 (repasse do Sesi/MG no valor de R$ 1.746.000,00 e contrapartida do convenente no valor de R$ 130.000,00) , teve por objeto "a concessão de apoio financeiro para a execução do Projeto de Fortalecimento da Indústria Artesanal" (peça 22, p. 1432-1441) .
Após análise dos documentos e informações encaminhados pela unidade jurisdicionada, a Secretaria de Controle Externo do Trabalho e Entidades Paraestatais (SecexTrabalho) , então responsável pela análise deste processo, concluiu pela existência dos indícios de irregularidades a seguir relacionados, que teriam resultado em prejuízo ao Sesi/MG:
I. "utilização dos recursos repassados pelo Sesi/MG, por meio do Convênio 87.518, em pagamento de despesas administrativas da entidade e outras que não tinham qualquer relação com o objeto pactuado, tais como auxilio alimentação aos empregados da entidade, auxilio transporte para execução de atividades administrativas, pagamentos de estacionamento, salários do Gerente Administrativo Financeiro, serviços de entrega, serviços de postagem, impostos e contribuições sobre folha de salários da entidade, serviços de telefonia, honorários advocatícios, honorários contábeis, serviços cartoriais, serviços de manutenção de sistema de informática, conforme documentos juntados à prestação de contas do aludido convênio relacionados no Demonstrativo de Apuração das Glosas à peça 26 do TC Processo 022.610/2020-0 apenso";
II. "não comprovação mediante documentos fiscais da execução de determinadas despesas relativas aos recursos repassados pelo Sesi/MG, por meio do Convênio 88.575, conforme consta da Prestação de Contas da avença, relacionados a seguir:
	Data do pagamento
	Valor
	Documento Fiscal
	Beneficiário

	13/08/2015
	260,94
	2015/3276
	Hiper Graphic Digital Ltda-ME

	13/08/2015
	12.470,79
	144
	Aprimorar Consultoria em Gestão Empresarial Ltda.

	13/08/2015
	840,90
	143
	Aprimorar Consultoria em Gestão Empresarial Ltda.

	22/10/2015
	2.475,00
	523
	AA da Silva Fernandes EPP

	22/10/2015
	1.563,76
	2015/7
	Atitude Consultoria em Turismo, Cultura e Meio Ambiente Ltda.-ME

	22/10/2015
	11.566,04
	2015/6
	Atitude Consultoria em Turismo, Cultura e Meio Ambiente Ltda.-ME

	22/10/2015
	240,00
	2015/234
	Hamilton de Jesus Rosa ME

	22/10/2015
	4.374,45
	205
	Sabotage Filmes Ltda.-ME

	29/10/2015
	2.276,40
	2015/9
	Atitude Consultoria em Turismo, Cultura e Meio Ambiente Ltda.-ME

	30/10/2015
	93,84
	Recibo
	Kennya Maria Barboza Portugal

	05/11/2015
	3.190,90
	165
	Aprimorar Consultoria em Gestão Empresarial Ltda.

	05/11/2015
	279,30
	21887
	Localiza Rent a Car S/A

	05/11/2015
	2.065,73
	424
	Prefeitura de Belo Horizonte/ ISS sobre NFS Diversas

	06/11/2015
	15.000,00
	2015/29267
	Roberto Magaldi Buczynski

	09/11/2015
	1.800,00
	62803
	Haroldo de Oliveira Campos

	13/11/2015
	27.405,00
	2015/15
	B8 Soluções Digitais Ltda.-ME

	13/11/2015
	9.135,00
	2015/14
	B8 Soluções Digitais Ltda.-ME

	Total
	95.038,05
	"
	
A unidade instrutiva propôs, inicialmente, em face das irregularidades constatadas, o apensamento dos presentes autos ao TC Processo 029.016/2016-9, bem como a citação dos responsáveis, naqueles autos de prestação de contas[footnoteRef:2]. [2:  Peça 29.] 
Estando os autos em meu gabinete, o representante legal do Sesi/MG apresentou memoriais, nos quais defendeu, em síntese, que não houve irregularidades no âmbito do convênio 87.518 e que haveria comprovação das despesas realizadas no convênio 88.575, conforme documentação anexada ao referido documento[footnoteRef:3]. [3:  Peça 33.] 
Determinei o retorno dos autos à unidade instrutiva para a análise dos novos elementos juntados aos autos.
A SecexDesenvolvimento, atual responsável por este processo, analisou a documentação mencionada e concluiu, a respeito do convênio 87.518, que a irregularidade concernente à realização de despesas desvinculadas do atendimento da finalidade do convênio persistiu, propondo, consequentemente, a conversão do processo em tomada de contas especial[footnoteRef:4]. [4:  Peça 44.] 
Sobre o convênio 88.575, a unidade instrutiva verificou que os documentos encaminhados são suficientes para comprovar a execução das despesas, de modo que a imputação de irregularidade deve ser considerada elidida.
II
Concordo com a análise empreendida pela SecexDesenvolvimento, na instrução de peça 44, cujos fundamentos adoto como razões de decidir.
De fato, os documentos encaminhados pelo Sesi/MG referentes ao cumprimento das metas físicas e financeiras do convênio 87.518 não estão aptos a demonstrar que despesas administrativas e outras despesas, no montante de R$ 81.920,86, foram efetuadas com vista a atender aos objetivos do ajuste.
Cabe ressaltar a análise da unidade instrutiva no sentido de que tais despesas, representativas do percentual de 19,51% de todas as despesas executadas (R$ 419.864,11) , além de estarem acima do limite de 15%, não atendiam as condições fixadas para tais despesas tanto na cláusula primeira do termo de convênio quanto na Portaria Interministerial MPOG/MF/CGU 507/2011, aplicável ao caso concreto, conforme se verifica no seguinte excerto da instrução final:
45.	O teor do referido voto condutor ilustra a complexidade da matéria, cujo tratamento no âmbito deste Tribunal vislumbrou evolução jurisprudencial até se chegar ao entendimento de ser possível o pagamento de despesas administrativas no âmbito de convênios ou outros instrumentos semelhantes, mas apenas na forma e nas condições estabelecidas na Portaria Interministerial MPOG/MF/CGU 507/2011, in verbis:
'Art. 52. O convênio deverá ser executado em estrita observância às cláusulas avençadas e às normas pertinentes, inclusive esta Portaria, sendo vedado:
I - realizar despesas a título de taxa de administração, de gerência ou similar; (...) 
Parágrafo único. Os convênios celebrados com entidades privadas sem fins lucrativos, poderão acolher despesas administrativas até o limite de 15% (quinze por cento) do valor do objeto, desde que expressamente autorizadas e demonstradas no respectivo instrumento e no plano de trabalho.'
46.	Convém esclarecer que esse normativo se encontrava vigente à época dos fatos tratados no presente processo, embora posteriormente tenha sido revogado pela Portaria Interministerial MP/MF/CGU 424/2016, a qual manteve o limite de 15% (quinze por cento) do valor do objeto, bem como a exigência de previsão no plano de trabalho.
47.	No caso em exame, ante a mencionada lacuna normativa existente no âmbito do Sesi/MG e considerando o dever de observância ao princípio da eficiência, insculpido no art. 37 da Constituição Federal, afigura-se razoável o critério adotado na instrução à peça 29, que utilizou, em caráter supletivo, as disposições da Portaria Interministerial MPOG/MF/CGU 507/2011 (normativo dirigido aos órgãos e entidades da Administração Pública Federal) acerca da matéria.
48.	Por conseguinte, ante o não atendimento das condições estabelecidas na Portaria Interministerial MPOG/MF/CGU 507/2011, a conclusão da instrução à peça 29 foi no sentido de que 'as aludidas despesas administrativas, enumeradas em parágrafo precedente, além de não estarem discriminadas de maneira específica no plano de trabalho não guardam qualquer relação com o objeto conveniado, em desrespeito à cláusula primeira do Termo de Convênio 87.518, cabendo a sua glosa (...) ' (item 21 da referida instrução) ."
Tendo em vista o prejuízo causado pela irregularidade concernente à execução de despesas administrativas e outras despesas sem relação com o atingimento da finalidade do convênio 87.518, cabe, na linha proposta pela SecexDesenvolvimento, a conversão do processo em tomada de contas especial e a citação dos responsáveis, nos termos expressos no item da instrução de peça 29, item 25.
Consequentemente, insta manter o sobrestamento do julgamento da prestação de contas do Sesi-MG relativa ao exercício de 2015 de que trata o TC Processo 029.016/2016-9.
No que diz respeito ao convênio 88.575 (Instituto Centro Cape) , os documentos encaminhados em anexo aos memoriais, insertos na peça 33, p. 26-27 e 219-227, são suficientes para sanear a irregularidade concernente à execução de despesas não comprovadas, no valor total de R$ 95.038.05, não sendo mais pertinente a proposta de citação dos responsáveis mencionados no item 52 da instrução de peça 29.
Diante do exposto, manifesto-me pela aprovação do acórdão que ora submeto à apreciação deste Colegiado. 
TCU, Sala das Sessões, em 15 de março de 2022.
Weder de Oliveira
Relator